【裁判字號】    97,訴,1370
【裁判日期】    970814
【裁判案由】    返還補償金
【裁判全文】
臺灣臺中地方法院民事判決              97年度訴字第1370號
原      告  財團法人汽車交通事故特別補償基金
法定代理人  丙○○
訴訟代理人  乙○○
被      告  甲○○○
訴訟代理人  丁○○
上當事人間返還補償金事件，本院於民國97年8月4日言詞辯論終
結，判決如下：
    主  文
被告應給付原告新臺幣壹佰伍拾萬元，及自民國97年6 月5 日起
至清償日止，按週年利率5%計算之利息。
訴訟費用由被告負擔。
    事實及理由
一、原告主張：訴外人即被告之子陳炳榮於民國94年11月17日下
    午18時20分許，騎乘車號JBK-053 號機車，沿臺中縣龍井鄉
    ○○村○○路由東向西方向行駛，行經臺中縣龍井鄉○○村
    ○○路89之1 號前，由後撞及訴外人黃清所駕駛之農耕機
    後方，經送醫急救後不治死亡。因涉及本件事故之農耕機無
    須投保強制汽車責任保險，被告乃依強制汽車責任保險法第
    40條第4 款規定，向原告領取新臺幣（下同）150 萬元之特
    別補償金。嗣原告依同法第42條第2 項規定代位向黃清請
    求損害賠償（鈞院95年度訴字第3358號），始知陳炳榮事故
    當時測得血液中酒精濃度為0.214g %，換算呼氣酒精濃度為
    1.070mg/L ，已達不能安全駕駛動力交通工具之程度，並構
    成刑法第185 條之3 之犯罪行為，依強制責任保險法第40條
    第6 項準用第28條第1 項第2 款規定，原告無給付補償金之
    義務，爰依民法第179 條前段不當得利之法律關係請求返還
    等語。並聲明：如主文所示。
二、被告抗辯略以：本件車禍，鈞院96年度交易字第21號刑事判
    決，原已認定黃清有過失，95年度訴字第3358號民事判決
    不知為何又認定黃清無過失，而原告於民事訴訟知悉陳炳
    榮酒後駕車，不得領取補償金，卻未通知被告，被告與黃清
    僅以300,000 元成立調解，導致被告之補償金及損害賠償
    兩頭落空等語。並聲明：原告之訴駁回。
三、按民法第179 條之不當得利請求權，以受益人係無法律上之
    原因受有利益，並因而致他人受損害為要件。在判斷是否該
    當於不當得利之成立要件，學理上區別為基於給付而受利益
    （給付不當得利）、基於給付以外原因受利益（非給付不當
    得利），而所謂無法律上之原因而受利益，係指給付不當得
    利其給付目的欠缺，或非給付不當得利無權利而言。原告主
    張被告依強制汽車責任保險法第40條第4 款規定，向原告領
    取150 萬元特別補償金之事實，已據其提出與所述相符之汽
    車交通事故特別補償基金收據暨行使代位權告知書為憑，且
    為被告所不爭執。足認被告因原告給付150 萬元補償金受有
    利益，是以本院應審酌者端在被告領取系爭補償金是否具有
    法律上之原因？經核：
  (一)按服用毒品、麻醉藥品、酒類或其他相類之物，不能安全駕
    駛動力交通工具而駕駛者，處一年以下有期徒刑、拘役或三
    萬元以下罰金，刑法第185 條之3 定有明文。所謂「不能安
    全駕駛」，參考法務部88年法檢字第001669號函，超過酒精
    濃度呼氣達每公升0.55毫克即認為已達「不能安全駕駛」之
    標準。本件原告主張陳炳榮於上開車禍事件發生後經檢測為
    血液中酒精濃度為0.214g %，換算呼氣酒精濃度為每公升1.
    070 毫克，有原告提出之光田綜合醫院生化檢驗報告單（貼
    於臺中縣警察局道路交通事故當事人酒精測定紀錄表）在卷
    可憑，足見受害人陳炳榮服用酒類，已超過上開呼氣酒精濃
    度每公升0.55毫克標準甚多，其肇事時不能安全駕駛動力交
    通工具而駕駛之事實，已構成刑法第185 條之3 之罪，堪以
    認定。
  (二)次按汽車交通事故特別補償基金之設置，旨在使汽車交通保
    險事故之受害人，能依本法規定獲得基本保障及健全本保險
    制度，於汽車交通事故發生時，請求權人因事故汽車無法查
    究、為未保險汽車、未經被保險人同意使用或管理之被保險
    汽車，或無須訂立本保險契約之汽車者，始得在該法規定之
    保險金額範圍內，向其請求補償，此觀之強制汽車責任保險
    法第38條、第40條規定甚明。又受害人有從事犯罪行為，致
    被保險汽車發生汽車交通事故者，保險人不負保險給付責任
    ，汽車交通事故之請求權人亦不得依本法申請特別補償基金
    ，同法第40條第6 項、第28條第1 項第2 款定有明文。此項
    保險給付或特別補償金除外責任之規範意旨，乃為避免與公
    序良俗有所抵觸，蓋從事犯罪行為本身應予處罰並受譴責，
    如因之發生交通事故，亦不得享有強制汽車責任保險法之保
    障，以免受害人因而獲取不當利益，並兼顧保險人於事前評
    估、控制風險範圍而給付保險金之能力。而酒後駕駛動力交
    通工具，係屬故意或重大過失陷自己於極易致傷或死亡之高
    危險行為，茍飲酒後吐氣或血液中所含酒精成分濃度高於前
    開所述酒精濃度呼氣達每公升0.55毫克之「不能安全駕駛」
    之標準，尚構成刑法第185 條之3 之公共危險罪，此時如令
    保險人就受害人飲酒駕車之受傷、死亡，給付保險金，當與
    本條規範意旨有違。是以，所謂「因犯罪行為所致」，並不
    僅限於反社會性之犯罪行為，亦應包括刑法第185 之3 條之
    公共危險罪。受害人陳炳榮服用酒類，於肇事時不能安全駕
    駛動力交通工具而駕駛，構成刑法第185 條之3 之罪，既如
    前述，而其夜間酒精濃度過量駕駛重型機車，未注意車前狀
    況謹慎行駛，始由後方撞及前方農耕機，自屬本件車禍肇事
    原因，台灣省台中縣區車輛行車事故鑑定委員會台中縣區95
    0261案鑑定意見書、台灣省車輛行車事故覆議鑑定委員會95
    年度府議字第0950100719號函亦均同此認定，堪認陳炳榮之
    酒醉駕車行為，與其死亡結果間有相當因果關係。原告主張
    陳炳榮酒醉駕車而犯刑法第185 條之3 之公共危險罪，而有
    強制汽車責任保險法第40條第6 項準用同法第28條第1 項第
    2 款不得核發特別補償金之情形，即屬可採。
  (三)綜上所述，受害人陳炳榮酒後駕車之行為已構成強制汽車責
    任保險法第28條第1 項第2 款所定「從事犯罪行為所致」之
    要件，被告即不得向原告請領補償金，原告誤為核發，堪認
    其給付目的不存在，被告受領系爭150 萬元補償金即無法律
    上原因，而屬不當得利。至於被告所抗辯：黃清業由本院
    刑事判決認定有過失，原告知悉陳炳榮酒後駕車後，並未立
    即通知不得領取特別補償金等情，因原告得請求返還本件補
    償金，係因本件有強制汽車責任保險法第40條第6 項準用同
    法第28條第1 項第2 款不得核發特別補償金之情形，與黃清
    有無過失、原告知悉陳炳榮酒後駕車後，有無通知被告，
    均屬無涉，故被告此部分抗辯亦無可採。
四、綜上所述，本件汽車事故既因受害人陳炳榮酒後駕車所致，
    揆諸前揭說明，已符合強制汽車責任保險法第40條第6 項、
    第28條第1 項第2 款不得請求補償金之情形，原告誤為核發
    ，自無法律上原因。從而，原告依不當得利之法律關係，請
    求被告返還補償金150 萬元，及自起訴狀繕本送達翌日即97
    年6 月5 日起至清償日止，按週年利率5 ﹪計算之利息，為
    有理由，應予准許。
五、本件事證已臻明確，兩造其餘主張、陳述及所提之證據，經
    本院審酌後認與判決結果不生影響，爰不一一論述，附此敘
    明。
六、據上論結：原告之訴為有理由，依民事訴訟法第78條，判決
    如主文。
中    華    民    國    97    年    8    月     14     日
                  民事第三庭  法  官  林慧貞
正本係照原本作成。
如對本判決上訴，須於判決送達後20日內向本院提出上訴狀。
中    華    民    國    97    年    8     月    14    日
                                書記官


司法院資訊處製作；財團法人民間司法改革基金會備份。
